臺灣高等法院臺中分院刑事判決　　　　　　　　　　九十一年度上訴字第四四號
　　上　訴　人
　　即　被　告　丙○○
　　選任辯護人　張績寶
　　　　　　　　張繼準
右上訴人因違反槍砲彈藥刀械管制條例案件，不服臺灣臺中地方法院九十年度訴字第
五二二號中華民國九十一年一月二十四日第一審判決（起訴案號：臺灣臺中地方法院
檢察署八十九年度偵字第一三一九○號），提起上訴，本院判決如左：
      主  文
原判決撤銷。
丙○○未經許可，持有手槍，處有期徒刑伍年陸月，併科罰金新台幣伍拾萬元，罰金
如易服勞役，以罰金總額與陸個月之日數比例折算。
扣案之西班牙ＳＴＡＲ廠製制式九ＭＭ半自動手槍壹枝（槍枝管制編號：00000
00000號，含彈匣壹個）沒收。
      事  實
一、丙○○與趙柄善（另案由檢察官偵查並通緝中）係朋友關係。緣於民國（下同）
    八十九年五月十四日凌晨三時許，趙柄善在台中縣大肚鄉○○路○段三０八巷口
    ，適見先前與其有糾紛而交惡之楊允菱駕駛車牌號碼為ＱＵ─一０八六號之福斯
    廂型自用小客車，搭載乙○○、盧耀德二人，正由台中縣沙田路二段自南往北駛
    經該處，趙柄善為報復楊允菱，竟手持其未經許可而隨身非法持有攜帶之西班牙
    ＳＴＡＲ廠製制式九ＭＭ半自動手槍一枝（槍枝管制編號：000000000
    0號，含彈匣一個）及制式口徑九ＭＭ子彈十餘顆，自楊允菱所駕駛上開廂型自
    用小客車之後方，向楊允菱等人射擊約十發子彈，因而擊中乙○○之身體，致乙
    ○○受有腹部槍傷合併右腎破裂、肝裂傷及大腸穿孔等傷害，趙柄善為此涉有違
    反槍砲彈藥刀械管制條例及殺人未遂等罪行，而當時丙○○亦有在場，亦知趙柄
    善係涉有違反槍砲彈藥刀械管制條例及殺人未遂等罪行之犯人，詎丙○○因感念
    趙柄善平日對其照顧有加，竟基於隱避趙柄善前開犯行之意圖，而於同日凌晨三
    時案發後至五時之間，在台中縣大肚鄉○○路萬興宮前，受趙柄善之託，同意為
    趙柄善頂替前揭犯行，趙柄善並隨即將其所持有之上揭制式手槍一枝、及射擊剩
    餘之制式口徑九ＭＭ子彈三顆，均交付給丙○○。丙○○為持以投案，以隱避趙
    柄善之上開犯行，竟未經許可，而自此時以後，同時非法持有上開手槍一枝與子
    彈三顆，並先將之帶回其在台中縣大肚鄉○○路九０八巷十二弄一號住處藏放，
    再由趙柄善向台中縣警察局烏日分局聯絡表示丙○○欲投案。嗣至同月十四日晚
    上八時許，丙○○即攜帶上揭手槍一枝與子彈三顆到台中縣大肚鄉○○路之金聖
    宮前面，向承辦之警員莊木柱謊稱其係上開持槍射擊楊允菱所駕駛車輛之人，並
    將上開手槍一枝及制式子彈三顆（均於鑑定時試射完畢）同時交付給承辦警員莊
    木柱扣案，並於八十九年五月十五日凌晨一時三十分、同日凌晨二時三十分、同
    日上許十時三十分警訊時、同日下午四時五十四分檢察官訊問時，均接續供稱係
    其持有手槍與子彈對楊允菱等人開槍射擊，而頂替犯人趙柄善。
二、案經台中縣警察局烏日分局報請台灣台中地方法院檢察署檢察官偵查起訴。
      理  由
一、訊據本案上訴人即被告丙○○（以下簡稱為被告）對其前開因為感念趙柄善平日
    對其照顧有加，即受趙柄善之託，意圖隱避趙柄善上開持槍射擊人、車之犯行，
    而出面向台中縣警察局烏日分局投案，且於八十九年五月十五日凌晨一時三十分
    、同日凌晨二時三十分、同日上午十時三十分警訊時、及於同日下午四時五十四
    分檢察官訊問時，均供稱係其持有手槍與子彈對楊允菱等人開槍射擊，而頂替犯
    人趙柄善之犯行，已於偵、審中，及於本院審理時，均坦白承認。惟被告矢口否
    認伊有上開非法持有扣案之西班牙ＳＴＡＲ廠製制式九ＭＭ半自動手槍一枝、及
    制式口徑九ＭＭ子彈三顆之犯罪情事，並以：伊雖有在台中縣大肚鄉○○路之金
    聖宮前面，向承辦警員莊木柱謊稱其係上開持槍射擊楊允菱所駕駛車輛之人，惟
    當時趙柄善亦有在場，手槍及子彈亦係由趙柄善交付給承辦警員莊木柱扣案，伊
    自始至終，均未曾持有或觸摸趙柄善所有之任何槍枝與子彈，此部分應不為罪，
    況伊縱有在台中縣大肚鄉○○路之金聖宮前面，將槍枝及子彈交付給承辦警員莊
    木柱扣案，伊當時之用意亦僅是在頂替趙柄善上開犯行，所為僅係頂替行為之一
    部分，實際上並無「持有手槍」此項犯罪構成事實之認識，主觀上更不希望「持
    有手槍」犯罪事實之發生，伊亦應無非法持有槍枝與子彈之犯罪故意，另依警員
    莊木柱之證詞，其在台中縣大肚鄉○○路之金聖宮前面所查扣之手槍應為本案另
    外查扣之改造手槍，而非上開制式手槍，公訴人此部分之指訴亦有誤會云云置辯
    。
二、然查：
（一）本案被告確係於八十九年五月十四日晚上八時許，在台中縣大肚鄉○○路之金
      聖宮前面，將槍枝與子彈交給承辦警員莊木柱扣案，上情業據警員莊木柱於本
      院訊問時證述甚詳（見本院卷宗第三一、三三、六六頁）。當時亦有同行之警
      員歐守展於本院訊問時，亦證述其與莊木柱前往金聖宮之時間係在晚上（見本
      院卷宗第六五頁）。再參酌被告在金聖宮投案之後，即被帶回台中縣警察局烏
      日分局，而其在警局應訊並製作警訊筆錄之時間係同月十五日凌晨一時三十分
      （見偵查卷宗第十二頁），且被告於原審法院訊問時，已曾供述：「我一整天
      都在意豪三溫暖睡覺，當天晚上才去投案」（見原審卷宗第十四頁），嗣在本
      院訊問時，或稱投案時間是否晚上八點左右伊不清楚（見本院卷宗第三三頁）
      ，或稱是在中午時候（見本院卷宗第六五頁），所述亦非一致等情以觀，本院
      認被告在台中縣大肚鄉○○路之金聖宮前面交付槍枝與子彈之時間，應以警員
      莊木柱在本院二次證述之八十九年五月十四日晚上八時許，為可採信。
（二）又被告在台中縣大肚鄉○○路之金聖宮前面，係親手將槍枝與子彈交付給警員
      莊木柱，此係被告在警訊、偵訊時均供述明確之事實。即在原審法院訊問時，
      被告已知所辯解，並曾數次辯稱槍枝與子彈係趙柄善交給警員（見原審卷宗第
      十四、十七頁），但後來被告則又坦承係伊親手將槍枝與子彈交給警方（見原
      審七三、九四頁）。不特如此，被告在向檢察官自白頂替犯行之後，無論在偵
      查中，或在原審法院審理時，亦曾多次坦認趙柄善在犯案之後，有先將上開槍
      枝與子彈交伊攜回家中，後來伊才又攜出持以投案（見偵查卷宗第五七頁、原
      審卷宗第五十、七三、九四頁）。警員莊木柱於原審及本院訊問時，亦均證稱
      ：係被告親自交付槍枝與子彈（見原審卷宗第八七頁、本院卷宗第六八頁）。
      由以上事證，堪證被告辯稱：伊自始至終，均未曾持有或觸摸趙柄善所有之任
      何槍枝與子彈，係趙柄善在金聖宮前面將槍枝與子彈交付給警員乙節，並非實
      在。趙柄善以書信向本院陳稱：係其在金聖宮前面將槍枝與子彈交付給警員云
      云，亦不足採信。
（三）再本案被告在台中縣大肚鄉○○路之金聖宮前面，係親手將扣案之西班牙ＳＴ
      ＡＲ廠製制式九ＭＭ半自動手槍一枝、及制式口徑九ＭＭ子彈三顆交付給警員
      莊木柱，亦據警員莊木柱於原審及本院訊問時，均證述明確。雖警員莊木柱於
      原審及本院應訊之初，均曾證述被告所交付之槍枝係改造手槍，惟嗣後警員莊
      木柱即已更正改證被告所交付之槍枝係制式手槍。且依被告警訊筆錄所載，被
      告投案所交付之槍枝為制式九○（即九ＭＭ）手槍（見偵查卷宗第十二頁），
      而其在投案之後，引導警方前往台中縣大肚鄉拉圾場附近之山坡草叢內所取出
      之槍枝，才係趙柄善另外藏放之制式九二手槍一枝、及改造手槍一枝（見偵查
      卷宗第十四頁）。再徵之台中縣警察局烏日分局於被告投案之後，經被告引導
      ，於八十九年五月十五日凌晨二時五分許，前往台中縣大肚鄉拉圾場附近搜查
      槍枝之刑事案件現場記錄，亦記載在該處所查獲之槍枝有制式九二手槍一枝、
      及改造七．六五ＭＭ手槍一支（見偵查卷宗第三一頁，另子彈十顆係誤記），
      以及趙柄善既係手持扣案之西班牙ＳＴＡＲ廠製制式九ＭＭ半自動手槍射擊楊
      允菱所駕駛前開車輛，現場並留有彈頭、彈殼，諒無反交付改造手槍囑託被告
      投案頂替各情，本院認警員莊木柱證述被告在台中縣大肚鄉○○路之金聖宮前
      面，係親手交付扣案之西班牙ＳＴＡＲ廠製制式九ＭＭ半自動手槍一枝、及制
      式口徑九ＭＭ子彈三顆，應屬可信。被告此部分所辯，及趙柄善以書信向本院
      陳稱：係其在金聖宮前面將改造手槍交付給警員云云，均難信為真實。又本案
      被告在向檢察官自白頂替犯行之後，就伊係自何時開始非法持有上開手槍與子
      彈之供述，雖非全然一致，惟被告於原審法院審理時，既曾先後具體供述：「
      案發後我騎機車離開，自己回家，後來凌晨四點多他（指趙柄善）就打電話到
      我家給我，跟我說我年紀還小，關也關不久叫我頂罪，並且約我出來在我們那
      邊『頂街廟』（即萬興宮）那邊碰面，．．．．．．，我要回家的時候就順道
      去頂街廟的後面拿槍，他叫我先把槍放在我家那邊」、「現在說的才是實在，
      以前都是趙柄善他叫我編的」、「他（指趙柄善）是案發當天凌晨大約四點多
      打電話給我約我出來，約在沙田路的『萬興宮』，萬興宮就是頂街廟，他將一
      支制式九○手槍及三顆制式子彈交給我的，並且叫我說是我開槍的」、「我在
      本院（即原審法院）所言是實在的」各情（見原審卷宗第五○、九四、九五頁
      ），復於本院訊問時，坦承：「（在萬興宮之）確實時間應該（是）案發（當
      日）凌晨三至五點才對，趙柄善有先打電話給我，後來在萬興宮前我才同意頂
      替，萬興宮就是頂街廟，．．．．．．」等語（見本院卷宗第二四頁），參酌
      被告上開供述，本院認被告應係於八十九年五月十四日凌晨三時案發後至五時
      之間，在台中縣大肚鄉○○路萬興宮前，收受趙柄善所交付之上揭制式手槍一
      枝、及制式口徑九ＭＭ子彈三顆，後即將之帶回其在台中縣大肚鄉○○路九０
      八巷十二弄一號住處藏放，再於同日晚上八時許，在台中縣大肚鄉○○路金聖
      宮前面交付警方。被告嗣後翻異此情，尚不足採信。另被告對其所持有之上開
      物品係屬手槍與子彈，顯難推稱不知（被告亦從未以此為辯）。詎仍未經許可
      而非法持有，其有非法持有上開制式手槍與子彈之認知與犯罪故意，事證亦甚
      明確。被告辯稱其無非法持有上開制式手槍與子彈之認知與犯罪故意，亦不足
      採信。
（四）被告上開犯罪事實，復據被害人楊允菱、乙○○、盧耀德分別於警、偵訊時指
      述甚詳，且有制式手槍一枝及子彈三顆扣案可證，並有被害人楊允菱所駕廂型
      自用小客車被射擊後之照片六幀、被害人乙○○受槍傷後送醫診治之沙鹿童綜
      合醫院診斷證明書一件在卷可稽。而扣案之上開制式手槍及子彈經送請內政部
      警政署刑事警察局鑑定結果，認該制式九手槍一枝（槍枝管制編號：0000
      000000號），係西班牙ＳＴＡＲ廠製ＦＩＲＥＳＴＡＲＰＬＵＳＭ─二
      四三ＣＯＭＰＡＣＴ型口徑九ＭＭ之制式半自動手槍，槍號為0000000
      ，槍管內具六條右旋來復線，機械性能良好，可擊發子彈，具有殺傷力；該制
      式子彈三顆（均經試射），均係制式口徑九ＭＭ子彈，彈底標記二顆為ＴＡ９
      ＭＭＬＵＧＥＲ，一顆為ＡＰ９ＭＭＬＵＧＥＲ，均具有殺傷力，此亦有該局
      八十九年五月十七日刑鑑字第六一八二五號鑑驗通知書一件附卷足佐。事證明
      確，本案被告之上開犯行，洵堪認定，應依法論科。
三、核被告所為，係犯刑法第一百六十四條第二項、第一項之頂替罪及槍砲彈藥刀械
    管制條例第七條第四項之未經許可持有手槍罪及同條例第十二條第四項之未經許
    可持有子彈罪。被告以一持有行為而同時觸犯未經許可持有手槍罪及未經許可持
    有子彈罪之二罪名，為想像競合犯，應依刑法第五十五條前段規定，從一重依槍
    砲彈藥刀械管制條例第七條第四項之未經許可持有手槍罪處斷。又被告持有手槍
    之目的係為頂替犯人，所犯未經許可持有手槍罪與頂替罪間，有手段、目的之牽
    連關係，為牽連犯，應依刑法第五十五條後段規定，從一重依未經許可持有手槍
    罪處斷。又被告雖在檢察官於八十九年九月十三日訊問時，即自白其有頂替人犯
    之犯罪，被告亦執此作為其有自首應減輕其刑之辯解。惟被告所犯上開未經許可
    持有手槍罪與頂替罪之間，因有牽連犯之關係，依刑法第五十五條後段規定，既
    應從一重依未經許可持有手槍罪處斷，則其所犯之頂替罪縱有自首，亦不得據以
    作為未經許可持有手槍罪之減刑依據。況刑法第六十二條前段所規定之自首，係
    以對於尚未經有偵查犯罪權限之公務員發覺之犯罪，主動申告其犯罪事實而受裁
    判為要件，故犯罪行為人應於有偵查犯罪職權之公務員未發覺犯罪事實或犯罪人
    之前自首犯罪，且接受裁判，兩項要件兼備，始得依刑法第六十二條前段自首之
    規定減輕其刑。而所謂未發覺，乃指犯罪事實未被有偵查犯罪職權之公務員所發
    覺，或犯罪事實雖已被發覺，而犯人為誰尚不知者而言。但此所謂之發覺犯罪事
    實，只須有偵查犯罪職權之公務員，已知該犯罪事實之梗概為已足，無須確知該
    犯罪事實之真實內容為必要，而所知之人亦僅須知其有犯罪嫌疑即為犯罪業已發
    覺，不以確定其人為該犯罪之真兇無訛為必要。查本案案發後，被害人乙○○於
    八十九年五月十四日警訊時，及被害人楊允菱、乙○○於八十九年八月十七日檢
    察官訊問時及被害人盧耀德同年月二十九日檢察官偵訊時均已指述案發當時持槍
    及開槍射擊之人為案外人趙柄善，且台中縣警察局烏日分局於經檢察官發查該案
    件後，於補足相關卷證移送時，亦已將案外人趙柄善一併以殺人等罪嫌移送檢察
    官偵查。由上開事證足認檢察官於八十九年九月十三日訊問被告時，已知該持槍
    射擊案件之犯罪事實應非被告所為，而係被告頂替他人犯罪之梗概，對於被告是
    否涉犯頂替罪已有合理懷疑其為犯罪人，而被告係於該日檢察官訊問時，始自白
    犯頂替罪，自與自首之要件不合，尚不得爰用自首之規定予以減刑。扣案之西班
    牙ＳＴＡＲ廠製制式九ＭＭ半自動手槍一枝（槍枝管制編號：00000000
    00號，含彈匣壹個），係違禁物，應依刑法第三十八條第一項第一款之規定宣
    告沒收。另扣案制式口徑九ＭＭ子彈三顆，已經鑑驗機關試射完畢，不具殺傷力
    ，而失其屬違禁物之性質，自毋庸再為沒收之諭知，附此敘明。再被告雖因觸犯
    槍砲彈藥刀械管制條例第七條第四項之未經許可持有手槍罪，經判處有期徒刑，
    依行為時法之同條例第十九條第一項之規定，應為刑之執行完畢或赦免後，令入
    勞動處所強制工作三年之諭知。惟槍砲彈藥刀械管制條例第十九條第一項之上開
    規定，業經立法院三讀通過修法刪除，並經總統於九十年十一月十四日公布施行
    ，於同月十六日生效。依據刑法第二條第一項前段之規定，應適用新法而不另為
    被告應於刑之執行完畢或赦免後，令入勞動處所強制工作三年之諭知，亦併此敘
    明。
四、原審判決就被告前開所犯予以論罪科刑，固非無見，惟本案被告係非法持有上開
    手槍與子彈至八十九年五月十四日晚上八時許，才在台中縣大肚鄉○○路金聖宮
    前面將上開手槍與子彈交付警員莊木柱，上情業據警員莊木柱於本院證述明確。
    原審判決誤認被告僅非法持有上開手槍與子彈至八十九年五月十四日（近）中午
    ，即在台中縣大肚鄉○○路金聖宮前面將上開手槍與子彈交付警員莊木柱，尚有
    未合。是本案被告上訴否認有非法持有上開手槍與子彈，及指謫原審判決未依刑
    法自首之規定輕輕其刑，科刑不當云云，其上訴雖無理由，但原審判決既有上開
    可議之處，即屬無可維持，自應由本院將原審判決予以撤銷改判。爰審酌被告並
    無犯罪記錄、其非法持有上開手槍與子彈之犯罪動機係在替人頂罪、且持有時間
    不長、及犯罪後亦能自白頂替犯行等一切犯罪情狀，量處其刑如主文所示，並諭
    知罰金易服勞役之折算標準。扣案之西班牙ＳＴＡＲ廠製制式九ＭＭ半自動手槍
    一枝依法宣告沒收。
五、據上論斷，應依刑事訴訟法第三百六十九條第一項前段、第三百六十四條、第二
    百九十九條第一項前段、槍砲彈藥刀械管制條例第七條第四項、第十二條第四項
    、刑法第二條第一項前段、第十一條前段、第一百六十四條第二項、第一項、第
    五十五條、第三十八條第一項第一款、第四十二條第三項，罰金罰鍰提高標準條
    例第一條前段、第二條，判決如主文。
本案經檢察官甲○○到庭執行職務。
中        華  　    民        國  九 十 一  年     七     月    十 　   日
                              臺灣高等法院臺中分院刑事第三庭
                                    審判長法　官　陳　朱　貴
                                          法　官　劉　連　星
                                          法  官　廖  柏  基
右正本證明與原本無異。
如不服本判決應於收受送達後十日內向本院提出上訴書狀，其未敘述上訴之理由者並
得於提起上訴後十日內向本院補提理由書（均須按他造當事人之人數附繕本）。
                                          書記官  詹  錫  朋
中        華  　    民        國  九 十 一  年     七     月    十一    日
附錄本案論罪科刑條文：
槍砲彈藥刀械管制條例第七條第四項：
未經許可，持有、寄藏或意圖販賣而陳列第一項所列槍砲、彈藥者，處五年以上有期
徒刑，併科新台幣一千萬元以下罰金。
                                                                        Ｋ
